【裁判字號】    99,消債抗,92
【裁判日期】    990927
【裁判案由】    聲請免責
【裁判全文】
臺灣板橋地方法院民事裁定            99年度消債抗字第92號
抗  告  人  甲○○
代  理  人  葉秀美律師
上列抗告人依消費者債務清理條例聲請免責事件，對於中華民國
99年5月27日本院98年度消債聲字第74號裁定提起抗告，本院裁
定如下：
    主    文
抗告駁回。
抗告程序費用新臺幣壹仟元由抗告人負擔。
    理    由
一、本件抗告意旨略以：抗告人於民國95年6月間向何先生（真
    實姓名不詳）承包福德國小工程，受託施作「拆除工程」，
    共分3期完工，因當時與何先生僅有口頭協議，未簽立正式
    承攬契約書，無法提出該部書證。95年6月至7月間抗告人開
    始施作拆除工程，第1期於7月底拆除教室隔間完成，應收工
    程款為新臺幣（下同）45萬元，何先生當時開立45萬元支票
    跳票，8月間則拿30萬元現金向抗告人換回系爭45萬元支票
    ，並約定積欠15萬元部分俟第2期工程完畢再付清；第2期工
    程於8月底完工，應收工程款為35萬元，惟因第2期工程驗收
    時發現何先生估價錯誤，拆除屋頂防漏工程須重新拆除再為
    施作，抗告人只好配合施作第3期追加工程，何先生於當時
    僅負所積欠之第1期工程款15萬元，並繼續積欠第2期工程款
    35萬元；第3期追加工程於9月完工，應收工程款為55萬元，
    加計材料及運費、處理費尚須5萬2千元，合計何先生第2期
    應負工資為35萬元、第3期為60萬2千元，共計積欠95萬2千
    元，何先生連哄帶騙取回開立與抗告人之支票，並允諾將會
    另外付款結清近百萬工程款，詎料伊取回支票後，則避不見
    面迄今，抗告人亦無從聯絡。前開情事因支票退票理由單早
    已逸失，斯時之工程估價單抗告人於去年年中大掃除時未料
    今日將聲請清算，早已全部丟棄，然抗告人之胞弟王銘世斯
    時與抗告人一同施作福德國小工程，對於抗告人遭業主惡意
    倒帳情事知之甚明。抗告人本欲盼望回收工程款後可給付協
    商金額，卻未料遭業主刻意倒帳，而無法返還債權銀行費用
    ，然原審裁定內容所載之抗告人負債明細，全數圍繞於93年
    至95年期間之支出，並以前開時間之刷卡消費紀錄，指摘抗
    告人奢侈浪費，有道德風險，卻抗告人於歷次書狀內早已提
    出證據說明93年間，抗告人仍有正常繳納銀行款項，且當時
    之收入均足堪支付卡款。後實係95年間，因承包商工程遭業
    主倒帳，又於96年9月間因缺血性中風等身體急速衰弱致使
    無法從事較為租重工作，方而導致無法應付各債權銀行高達
    20%之利息，終至無力償債。原裁定疏而未論及抗告人於93
    年前正常繳納之情形，便率爾稱抗告人顯有奢侈浪費情況，
    顯失公允。至於勞工保險局老年給付部分，抗告人並非蓄意
    隱匿不報而係不知，如鈞院認有需調查之處，抗告人亦願配
    合提供相關資料，以供審理參酌。頻繁預借現金則是因抗告
    人遭人倒帳後，係以做粗工維生，嗣後又因病住院，醫生囑
    咐不可再從事勞動作業，抗告人只得商請友人介紹，做臨時
    工，然臨時工並非每日皆有，抗告人之身體亦無法負荷，故
    僅能偶以預借現金方式度日糊口及做為醫療費用。抗告人於
    最初借款之際，均秉持正常還款之態度面對，實因嗣後情事
    變更，致使抗告人陷入以債養債之困境中，並無投機或奢侈
    應受不免責裁定之事由。因而請求廢棄原裁定，請准抗告人
    甲○○免責等語。
二、按「債務人有下列各款情形之一者，法院應為不免責之裁定
    ，但債務人證明經普通債權人全體同意者，不在此限：一、
    於七年內曾依破產法或本條例規定受免責；二、隱匿、毀損
    應屬清算財團之財產，或為其他不利於債權人之處分；三、
    捏造債務或承認不真實之債務；四、因浪費、賭博或其他投
    機行為，致財產顯然減少或負擔過重之債務，而生開始清算
    之原因；五、於清算聲請前一年內，已有清算之原因，而隱
    瞞其事實，使他人與之為交易致生損害；六、明知已有清算
    原因之事實，非基於本人之義務，而以特別利於債權人中之
    一人或數人為目的，提供擔保或消滅債務；七、隱匿、毀棄
    、偽造或變造帳簿或其他會計文件之全部或一部，致其財產
    之狀況不真確；八、故意於財產及收入狀況說明書為不實之
    記載，或有其他故意違反本條例所定義務之行為」，消費者
    債務清理條例第134 條定有明文。所稱因浪費、賭博或其他
    投機行為，致財產顯然減少或負擔過重之債務，而生清算之
    原因；或明知已有清算之原因，非基於本人之義務，而以特
    別利於債權中之一人或數人為目的，提供擔保或消滅債務，
    均顯見債務人於其經濟狀況不佳之情形下，猶恣意揮霍、投
    機，核其所為，或於清算之原因有可歸責性，或有意增加負
    擔、減少清算財團之財產，均使多數債權人無端受害，自有
    加以制止之必要，尚不宜使之免責（見該條款立法理由）。
三、經查：
（一）抗告人主張勞工保險局老年給付部分，抗告人並非蓄意隱
      匿不報而係不知等語。參酌原審98年度消債清字第35號卷
      證資料，原審並未命抗告人補正任何資料，且抗告人於98
      年5 月25日即自行陳報其於97年10月31日領取勞工保險局
      老年給付773,807元，及於97年12月5日將該老年給付中60
      萬元部分，以現金返還其債權人許兆祿之繼承人王金英等
      情，並提出勞工保險局已領老年給付證明、收據等影本為
      證（見本院98年度消債清字第35號卷第49至50頁），堪信
      為真實，則難認抗告人有蓄意隱匿上開老年給付之意；另
      上開老年給付經返還債權人王金英債務後剩餘173,807 元
      之部分，自抗告人97年10月31日領取老年給付起至本院98
      年6月22日裁定抗告人開始清算程序止，歷經7個月餘，是
      否尚有餘額而應屬於消費者債務清理條例第98條第1 項規
      定之清算財團，並非無疑，是抗告人於98年6 月23日、98
      年7月7日具狀陳報其名下無任何財產可供清償財團費用及
      債務，難逕認抗告人有隱匿、毀損應屬於清算財團之財產
      ，或為其他不利於債權人之處分情形。惟抗告人於95年間
      即因有不能清償債務之情與最大債權銀行進行協商，約定
      自95年8月起，分120期，利率3.88% ，每月清償23,825元
      ，有協議書在卷可憑（見本院98年度消債清字第35號卷第
      19頁），是抗告人於95年協商時即已知悉其積欠之債務總
      額有2,366,363 元，有清算原因之事實，然於97年間領取
      上開老年給付後，仍將其中60萬元用以清償債權人王金英
      借款，顯有特別利於債權人中之一人，使各債權人無法獲
      得平等之清償，堪認抗告人有「明知已有清算原因之事實
      ，非基於本人之義務，而以特別利於債權人中之一人為目
      的消滅債務」，揆諸前揭說明，抗告人自應不免責。
（二）依各債權人提出債務人之信用卡刷卡消費紀錄、現金卡交
      易明細及申辦貸款紀錄，顯示抗告人自92年起即有數千元
      至數十萬元不等之大量密集性預借現金及貸款，且自92年
      2 月起即長期有帳戶借款餘額未繳，有日盛國際商業銀行
      歷史交易表在卷可稽（見本院98年度消債聲字第74號卷第
      64頁），並於93年4 月15日向安泰商業銀行申請代償聯邦
      、大眾、匯豐（原中華）、土地等數家債權銀行共計27萬
      元之債務，於93年4 月向日盛國際商業銀行申請代償土地
      、匯豐（原中華）、大眾、日盛等數家債權銀行共計10萬
      元之債務，於93年4 月27日持大眾商業銀行現金卡提領現
      金共48,300元，又於93年4月1日向民間債權人許兆祿借款
      30萬元，有抗告人提出之借據附卷可稽（見本院98年度消
      債清字第35號卷第47頁），堪認抗告人至93年初已長期以
      辦理現金卡、信用卡、信用貸款、向民間債權人借款等方
      式以債養債，致負債高於資產，是抗告人主張其於93年間
      仍有正常繳納銀行款項，且當時之收入均足堪支付卡款等
      語，已難盡信為真。其後抗告人猶未衡量自身是否有充分
      償債能力，於93年8 月23日向國泰世華商業銀行申請小額
      貸款180,000元、94年2月及94年5 月分別向聯邦商業銀行
      申請貸款共計185,000元及230,000元、94年5 月向國泰世
      華商業銀行申請貸款210,000 元，又持大眾商業銀行現金
      卡於94年6月提領現金共51,400元、94年9月提領共50,100
      元，並於94年4月、6月、7月、8月單月向台新國際商業銀
      行預借現金均達10萬元以上，皆與內政部公布之94年臺灣
      省每人每月最低生活費8,770 元，顯不相當，足認抗告人
      大量密集提領現金，已有逾生活必要之支出，卻於94年6
      月24日至景安銀樓消費38,980元，顯示其上開大量借款，
      非僅用於生活必要之支出，確有奢侈消費之情形。從而，
      抗告人對其大量消費及連續性借款已無清償能力，猶未撙
      節開銷反而無節制地借用現金致使背負龐大債務情形，是
      本院經審酌債務人之收入、支出情形，佐以其使用信用卡
      消費、現金卡及信用貸款狀況，堪認抗告人已有「因浪費
      或其他投機行為致財產顯然減少或負擔過重之債務，而生
      開始清算之原因」存在，依消費者債務清理條例第134 條
      第4款規定，抗告人應不免責。至於抗告人主張其係95年6
      月間承包工程遭業主倒帳，共積欠抗告人95萬2 千元，又
      於96年9 月間因缺血性中風等身體急速衰弱致使無法從事
      較為租重工作，終至無力償債等情，縱令屬實，惟抗告人
      於95年遭人倒債前已因浪費或其他投機行為而有不免責事
      由存在，已如上述，自不因嗣後支出增加及收入減少，即
      可逕予免責，是抗告人上開主張亦難認有據。
四、綜上所述，抗告人確有因浪費或其他投機行為致財產顯然減
    少或負擔過重之債務，而生開始清算之原因，且明知已有清
    算原因之事實，非基於本人之義務，而以特別利於債權人中
    之一人為目的消滅債務，與清算程序使債務人之全體債權人
    可以獲得公平之待遇，同時受領等比例之清償，承擔同比例
    之損失之目的相悖，債務人既然可使部分債權人獲得較優惠
    之清償條件，卻要求使其他債權人承擔更大損失，豈是公平
    行為，又何有理由要求免除債務責任？則依消費者債務清理
    條例第134條第4款、第6款之規定，應為抗告人不免責之裁
    定。原審裁定抗告人不予免責之理由雖有不同，但結論並無
    二致，抗告意旨指摘原裁定不當，求予廢棄並更為裁定，仍
    應認為無理由，應予駁回。
五、結論：本件抗告為無理由，依消費者債務清理條例第15條，
    民事訴訟法第495條之1第1項、第449條第1 項、第95條、第
    78條，裁定如主文。
中    華    民    國    99    年    9     月    27    日
            民事第一庭  審判長法  官  李世貴
                              法  官  黃信樺
                              法  官  許瑞東
上為正本係照原本作成
本件不得再抗告
中    華    民    國    99    年    9     月    28    日
                              書記官  賴玉芬

司法院資訊處製作；財團法人民間司法改革基金會備份。
